臺北高等行政法院判決
　　　　　　　　　　　　　92年度訴字第03962號
　　　　　　　　　　　　　94.
原　　　告　甲○○
訴訟代理人　張得文（會計師）
複代理人　　郭慶輝（會計師）
被　　　告　財政部臺灣省北區國稅局
代　表　人　許虞哲（局長）
訴訟代理人　乙○○
上列當事人間因綜合所得稅事件，原告不服財政部中華民國92年
7月4日台財訴字第0920032262號訴願決定，提起行政訴訟，本院
判決如下：
　　主  文
原告之訴駁回。
訴訟費用由原告負擔。
　　事  實
一、事實概要：原告民國89年度綜合所得稅結算申報，經被告核
    定綜合所得總額為新台幣（下同）5,479,233元，淨額為4,8
    87,097元，原告對強制歸戶原告與配偶投資之日正紙器股份
    有限公司（下稱日正公司）之營利所得計4,993,198元部分
    不服，主張強制歸戶前應先通知公司，被告出示通知送達之
    簽收證明非日正公司負責人之字跡，故被告之送達不生效力
    云云，申請復查未獲變更，提起訴願亦遭決定駁回，遂提起
    行政訴訟。
二、兩造聲明：
　(一)原告聲明：訴願決定及原處分撤銷。
　(二)被告聲明：駁回原告之訴。
三、兩造之爭點：被告以日正公司截至86年止累積未分配盈餘超
    過實收資本額，於89年度按原告及其配偶陳進吉應分配數予
    以歸戶，併課其營利所得，有無違誤？
　(一)原告主張之理由：
    1.財政部88年7月15日臺財稅字第881925982號函釋：「‧‧
      ‧營利事業八十六年度以前未分配盈餘累積數逾限強制歸
      戶案件，其未分配盈餘計算之法令適用原則‧‧‧二‧‧
      ‧應以適用納稅義務發生時之有效稅法規定為原則‧‧‧
      （二）實際歸戶年度於八十七年度以後者，應依現行所得
      稅法第七十六條之一第二項規定『‧‧‧依第六十六條之
      九第二項規定計算‧‧‧』為原則。惟基於法律信賴保護
      原則並參酌未分配盈餘強制歸戶意旨，修正前所得稅法第
      七十六條之一第二項規定，有利於納稅義務人者，依從優
      原則，適用最有利於納稅義務人之規定。‧‧‧」查本案
      屬86年度以前之累積未分配盈餘於89年度歸戶，應適用前
      揭函釋，依現行所得稅法第66條之9規定加徵10%營利事業
      所得稅，而非強制歸戶課稅。另本案加徵10%營利事業所
      得稅額為1,248,299元，與強制歸戶全部股東補稅額合計
      為3,291,723元，差異甚大。
  　2.修正前所得稅法第76條之1第2項及現行所得稅法第76條之
      1第2項、所得稅法第66條之9、營利事業所得稅查核準則
      第111條之1等對未分配盈餘計算規定，原告可就新法舊法
      從優選擇適用，惟被告對未分配盈餘核定數正確性無法提
      出紀錄，原告無從認定扣除項目及計算選擇。被告核定日
      正公司累積未分配盈餘之計算紀錄及法令依據，經原告兩
      次申請抄錄影印，被告均無法提示，並函復部分資料已銷
      毀。被告應逐年依據核定稅額通知書及法令依據（屬未分
      配盈餘計算之基礎及紀錄），再依法扣除應扣除項目，始
      可計算出未分配盈餘金額，以作為課稅依據，而依原告自
      行重新計算，可再減除未分配盈餘9,171,930元，減除後
      正確金額為3,311,061元，低於實收資本額7,500,000元，
      故無強制歸戶問題。
    3.日正公司並未因強制歸戶被核課稅捐受有損害，真正受害
      者為原告，原告業於92年7月21日以日正公司之名義向被
      告申請依財政部88年7月15日臺財稅第881925982號函釋之
      規定更正日正公司之累積未分配盈餘數。
　(二)被告主張之理由：
    1.原告及其配偶為日正公司之股東，該公司截至86年度止累
      積未分配盈餘經核定為12,482,991元，已超過已收資本額
      7,500,000元之100%，被告所屬桃園縣分局於88年10月26
      日函請該公司辦理增資、分配或選定加徵營利事業所得稅
      ，該通知函於88年10月29日送達，惟該公司並未於規定期
      間內辦理增資、分配或選定加徵營利事業所得稅，被告遂
      依所得稅法第76條之1規定於89年度按每股東之應分配數
      予以歸戶，核定原告及其配偶營利所得各為2,496,599元
      ，併課原告當年度綜合所得稅，並無違誤。
    2.原告主張未分配盈餘係屬公司組織營利事業之會計科目，
      被告計算未分配盈餘當從帳上計算，又被告核定日正公司
      累積未分配盈餘之計算紀錄及法令依據，經兩次申請抄錄
      影印，被告均無法提示，並函覆稱部分資料已銷毀。被告
      應逐年依據核定稅額通知書及法令依據（屬未分配盈餘計
      算之基礎及紀錄），再依法扣除應扣除項目，才可計算正
      確未分配盈餘金額，以作為課稅依據乙節。查修正前所得
      稅法第76條之1規定之未分配盈餘，係以主管稽徵機關核
      定之營利事業所得額，減除同條第2項所列各款之餘額為
      準，而所謂「核定之營利事業所得額」，係指主管稽徵機
      關就每年度營利事業所得稅申報案件，所核定之每年度營
      利事業所得額。納稅義務人對於核定之稅捐處分，如有不
      服，本得依稅捐稽徵法第35條規定申請復查，如未依法申
      請復查致使該核定稅捐之處分確定，相對人或利害關係人
      於事後發現有利新證據，僅得依行政程序法第128條規定
      申請撤銷、廢止或變更原處分，或由納稅義務人依稅捐稽
      徵法第28條規定申請退還溢繳之稅款。該已確定之核定稅
      捐處分在未依前述法定程序撤銷、廢止或變更前，仍具有
      存續力及確認效力，原告如對被告核定日正公司每年度之
      營利事業所得額有疑義，應由日正公司提出有利新證據，
      另案依法定程序尋求救濟，而非原告所可主張。另日正公
      司於被告查得截至86年度止累積未分配盈餘超過已收資本
      額100%，通知於文到10日內，檢送所得稅法第76條之1第2
      項規定所列減除項目證明文件前來核對，並期限內辦理增
      資、分配或選定加徵營利事業所得稅，惟日正公司並未於
      規定期間內檢送可減除項目之證明文件，被告依自核定當
      年度營利事業所得額減除應納營利事業所得稅及法定盈餘
      公積，核定當年度可分配盈餘金額，並無不合，有被告核
      定該公司76至86年度累積未分配盈餘核定建檔資料、累積
      未分配盈餘累積數核定表及83至85年度營利事業所得稅結
      算申報核定通知書可稽。
    3.原告主張本件屬86年度以前之累積未分配盈餘於89年度歸
      戶，應依現行所得稅法第66條之9規定：「自八十七年度
      起，營利事業當年度之盈餘未做分配者，應就該未分配盈
      餘加徵百分之十營利事業所得稅，不適用第七十六條之一
      規定。」意指未分配盈餘加徵10%營利事業所得稅即可，
      不適用強制歸戶課稅規定；又被告未依財政部88年7月15
      日臺財稅第881925982號函釋規定，就稅法修正前後有利
      於納稅義務人者，依從優原則適用最有利於納稅義務人之
      規定乙節。查所得稅法第66條之9第1項規定，係指自87年
      度起，營利事業「當年度」之盈餘未作分配，應就該未分
      配盈餘加徵10%營利事業所得稅，而非「累積」未分配盈
      餘，自87年度起加徵10%營利事業所得稅即可，財政部88
      年7月15日臺財稅第881925982號函釋即有規定，原告顯係
      誤解法令。又日正公司無法提示修正前所得稅法第76條之
      1第2項規定所列減除項目證明文件供核（除被告查得應納
      營利事業所得稅及法定盈餘公積外），自無前揭財政部函
      釋之適用。
　　理  由
一、按「個人之綜合所得總額，以其全年左列各類所得合併計算
    之：第一類：營利所得：公司股東所獲分配之股利總額、合
    作社社員所獲分配之盈餘總額、合夥組織營利事業之合夥人
    每年度應分配之盈餘總額、獨資資本主每年自其獨資經營事
    業所得之盈餘總額及個人一時貿易之盈餘皆屬之。‧‧‧」
    「公司組織之營利事業，其未分配盈餘累積數超過已收資本
    額二分之一以上者，應於次一營業年度內，利用未分配盈餘
    ，辦理增資；增資後未分配盈餘保留數，以不超過本次增資
    後已收資本額二分之一為限；其未依規定辦理增資者，稽徵
    機關應以其全部累積未分配之盈餘，按每股份之應分配數歸
    戶，並依實際歸戶年度稅率，課徵所得稅。」「公司得在不
    超過已收資本額之限度內，保留盈餘，不予分配，‧‧‧但
    超過以上限度時，就其每一年度再保留之盈餘，於加徵百分
    之十營利事業所得稅後，不受所得稅法之限制。」為行為時
    所得稅法第14條第1項第1類、第76條之1第1項及促進產業升
    級條例第15條第1項所明定。次按「納稅義務人對於核定稅
    捐之處分如有不服，應依規定格式，敘明理由，連同證明文
    件，依左列規定，申請復查：一、依核定稅額通知書所載有
    應納稅額或應補徵稅額者，應於繳款書送達後，於繳納期間
    屆滿翌日起算三十日內，申請復查。」稅捐稽徵法第35條第
    1項第1款亦有明文。
二、原告及其配偶陳進吉為日正公司之股東，該公司截至86年度
    止累積未分配盈餘經核定為12,482,991元，超過已收資本額
    7,500,000元之100%，被告所屬桃園縣分局於88年10月26 日
    函請該公司辦理增資、分配或選定加徵營利事業所得稅，並
    於88年10月29日送達，惟日正公司並未於規定期間內辦理增
    資、分配或選定加徵營利事業所得稅之事實，有被告所屬桃
    園縣分局函、掛號郵件收件回執、日正公司80至86年度累積
    未分配盈餘核定建檔資料、公司組織未分配盈餘累積數計算
    表（核定表）及日正公司83至85年度營利事業所得稅結算申
    報核定通知書等件影本可稽。是被告按日正公司股東之應分
    配數予以歸戶，核定原告及其配偶營利所得各為2,496,599
    元，併課原告當年度綜合所得稅，並無不合。
三、原告雖主張被告依財政部88年7月15日臺財稅字第881925982
    號函釋，對於實際歸戶在87年度以後者，應依所得稅法第66
    條之9第2項規定計算未分配盈餘，而原告自行計算之正確金
    額為3,311,06 1元，低於實收資本額7,500,000元，故無強
    制歸戶問題云云，詳如事實欄所載。惟按本件係就日正公司
    截至86年度止之累積未分配盈餘強制歸戶，自應適用修正前
    之所得稅法第76條之1規定。該法條所定之未分配盈餘，以
    經主管稽徵機關核定之營利事業所得額，減除同條第2項所
    列各款之餘額為準，而所謂核定之營利事業所得額，係指主
    管稽徵機關就每年度營利事業所得稅申報案件，所核定之每
    年度營利事業所得額。查原告配偶陳進吉為日正公司之負責
    人，有營利事業暨扣繳單位資料在卷可徵，日正公司就被告
    核定該公司前開年度之營利事業所得額並未提起行政救濟，
    業據原告陳明在卷。日正公司於被告所屬桃園分局查得截至
    86年度止累積未分配盈餘超過已收資本額100%，通知於文到
    10日內，檢送未分配盈餘減除項目證明文件前往核對，並於
    1個月內選擇辦理增資、分配或選定加徵營利事業所得稅，
    惟日正公司並未於規定期間內檢送可減除項目之證明文件，
    被告依自核定當年度營利事業所得額減除應納營利事業所得
    稅及法定盈餘公積，核定當年度可分配盈餘金額，自非無據
    。又所得稅法第66條之9第1項規定，係指自87年度起，營利
    事業「當年度」之盈餘未作分配，應就該未分配盈餘加徵
    10%營利事業所得稅，非謂累積未分配盈餘自87年度起僅加
    徵10%營利事業所得稅，而不適用所得稅法第76條之1之規定
    ，原告主張均無可採。從而原處分及訴願決定均無違誤，原
    告徒執前詞，聲請撤銷，為無理由，應予駁回。
據上論結，本件原告之訴為無理由，爰依行政訴訟法第98條第3
項前段，判決如主文。
中　　華　　民　　國　　94　　　年   　3　 月　  17　 日
                  第二庭審判長  法  官  鄭忠仁
                                法  官  林育如
                                法  官　楊莉莉
上為正本係照原本作成。
如不服本判決，應於送達後二十日內，向本院提出上訴狀並表明
上訴理由，如於本判決宣示後送達前提起上訴者，應於判決送達
後二十日內補提上訴理由書（須按他造人數附繕本）。
中　　華　　民　　國　　94　　　年   　3　 月　  17　 日
            　　　　　　　     書記官   王俊權
